臺灣高等法院刑事判決
110年度上易字第408號
上  訴  人  臺灣士林地方檢察署檢察官
被      告  張靜榮



上列上訴人因被告違反毒品危害防制條例案件，不服臺灣士林地
方法院109年度易字第471號，中華民國110年1月7日第一審判決
（起訴案號：臺灣士林地方檢察署109年度毒偵字第545號），提
起上訴，本院判決如下：
    主  文
上訴駁回。
    理  由
一、經本院審理結果，認第一審不經言詞辯論，逕對被告甲○○諭
    知不受理之判決，核無不當，應予維持，並引用第一審判決
    書記載之證據及理由（如附件）。
二、檢察官上訴意旨略以：按毒品危害防制條例第35條之1立法
    理由載明：「關於具體案件適用新舊法之說明如下：若該等
    案件於修正施行前已繫屬於法院或少年法院（地方法院少年
    法庭）者，為求程序之經濟，法院或少年法院（地方法院少
    年法庭）應依修正施行後之規定處理，即應依職權為觀察、
    勒戒或強制戒治之裁定。依修正施行後之規定，受觀察、勒
    戒人無繼續施用傾向者或強制戒治期滿後，應為不起訴處分
    或不付審理之裁定者，法院或少年法院（地方法院少年法庭
    ）應為免刑之判決或不付審理之裁定。」。本件被告甲○○前
    因施用毒品案件，經臺灣臺北地方檢察署檢察官於101年3月
    26日以101年度毒偵字第176號為附命戒癮治療之緩起訴處分
    確定，嗣因其於緩起訴期間內再次施用第二級毒品，經該地
    檢署檢察官撤銷緩起訴處分後，以102年度撤緩毒偵字第52
    號聲請簡易判決處刑，為臺灣臺北地方法院以102年度簡字
    第1240號判決判處有期徒刑3月確定，有其全國刑案資料查
    註表存卷可考。本案係被告於修正後之毒品危害防制條例施
    行「前」施用毒品，於施行「前」之109年4月7日起訴繫屬
    於原審法院，揆諸上開見解，縱原審判決認本案起訴程序違
    背規定，亦應逕為觀察勒戒裁定，尚非逕為不受理判決。且
    附命完成戒癮治療之緩起訴處分，係屬檢察官於偵查中之職
    權，犯施用第一、二級毒品之罪者，檢察官於偵查中本會裁
    量被告應以毒品危害防制條例第24條附命完成戒癮治療之緩
    起訴處分抑或以同條例第10條提起公訴，檢察官既已選擇起
    訴，自無所謂檢察官未及審酌裁量權之問題。原審判決逕認
    檢察官未及審酌行使緩起訴處分之裁量權，剝奪被告可能受
    有緩起訴之非拘束人身自由處分之可能性，而不適用毒品危
    害防制條例第35條之1規定，實有判決違背法令之違誤。
三、按：
  ㈠起訴之程序違背規定者，法院應諭知不受理之判決；又對於
    原審諭知不受理之判決上訴時，第二審法院認其為無理由而
    駁回上訴，得不經言詞辯論為之，刑事訴訟法第303條第1款
    、第372條分別定有明文。
  ㈡109年7月15日增訂施行之毒品危害防制條例第35條之1第1款
    及第2款前段規定，施行前犯第10條之罪之案件，於施行後
    ，偵查中，由檢察官依修正後規定處理；審判中，由法院或
    少年法院（地方法院少年法庭）依修正後規定處理。是犯第
    10條之罪者，不論係修正前後，均應依新法規定處理。
  ㈢施用第一、二級毒品為犯罪行為，毒品危害防制條例第10條
    設有處罰規定。故施用第一、二級毒品者，本應科以刑罰。
    惟基於刑事政策，對合於一定條件之施用者，則依同條例第
    20條之規定，施以觀察、勒戒及強制戒治之保安處分。又10
    9年1月15日修正公布、同年7月15日施行之毒品危害防制條
    例第20條第3項規定，犯第10條之罪於觀察、勒戒或強制戒
    治執行完畢釋放後，3年後再犯第10條之罪者，適用本條前2
    項之規定。上開所謂「3年後再犯」，只要本次再犯（不論
    修正施行前、後）距最近1次觀察、勒戒或強制戒治執行完
    畢釋放，已逾3年者，即該當之，不因其間有無犯第10條之
    罪經起訴、判刑或執行而受影響。其理由略以：87年5月20
    日毒品條例公布施行後之刑事政策，對於施用毒品者，已揚
    棄純粹的犯罪觀，雖強調「除刑不除罪」之理念，認為施用
    毒品者具有「病患性犯人」之特質，惟囿於當時戒治及醫療
    體系均不完整、專業人員欠缺且戒毒知識尚有不足，社會大
    眾仍視施用毒品者為「犯人」而非「病患」，暨相關戒毒及
    事後之追蹤、輔導配套措施亦不完備，其刑事政策明顯將施
    用毒品者偏向「犯人」身分處理，導致監獄人滿為患，且施
    用毒品人口不減反增。為此，戒毒政策不得不改弦易轍，開
    始正視施用毒品者實屬「病患」之特質。先於97年新增毒品
    條例第24條附命完成戒癮治療緩起訴制度，確立「附命緩起
    訴」及「觀察、勒戒或強制戒治」雙軌治療模式。本次修正
    之毒品條例第20條第3項及第23條第2項，雖僅將原條文之再
    犯期間由「5年」改為「3年」，惟鑑於將施用毒品者監禁於
    監獄內，僅能短期間防止其接觸毒品，因慣用毒品產生之「
    心癮」根本無法根除，並慮及毒品條例施行多年累積之戒毒
    經驗及實效，暨逐步擴充之醫療、戒癮機構、專業人力、社
    區支援系統等資源，尤以本次毒品條例第24條修正，擴大檢
    察官對施用毒品者附條件緩起訴處分之範圍，使其能視個案
    具體情形給予適當多元社區處遇。本次修正後對於施用毒品
    者之思維，自應與時俱進，擺脫以往側重於「犯人」身分之
    處罰，著重其為「病患」之特質，並以「治療」疾病為出發
    點，重新評價前揭所謂「3年後再犯」之意義。又毒品戒除
    不易，須經長期且持續之治療，施用毒品者既被視為「病患
    性犯人」，最佳處遇方式即為治療。對於施用毒品者之治療
    方式，有機構外之處遇（如自行赴醫院戒癮、附命完成戒癮
    治療緩起訴處分等），或機構內之觀察、勒戒或強制戒治；
    至對施用毒品者科以刑罰，無非在運用刑罰之一般預防功能
    以嚇阻毒品之施用。監獄為執行場所而非戒癮專責機構，針
    對施用毒品者及其再犯之特性，法務部於106年12月5日頒訂
    之「科學實證之毒品犯處遇模式計畫」，目的即是積極引進
    地區醫療體系之協助，提供毒癮戒治，落實社區追蹤輔導及
    治療之銜接，俾修復創傷、預防再犯。惟刑罰因涉及人身自
    由之基本權，故於施用毒品初犯時皆以傳統之機構外或機構
    內處遇方式治療，如再施用毒品時，始科以刑事責任。而當
    刑罰處遇仍不能有效幫助施用毒品者改善惡習時，即表示無
    法以此方式發揮治療效果，若繼續施以刑罰只具懲罰功能，
    不僅無法戒除毒癮，更漸趨與社區隔離，有礙其復歸社會。
    基於憲法應保障人民之生存權，及根據每個國民生存照顧需
    要提供基本給付之理念，為協助施用毒品者戒除毒癮復歸社
    會，對於經監獄監禁處遇後仍再犯之施用毒品者，更應恢復
    以機構內、外之治療協助其戒除毒癮。此即本次修正毒品條
    例第20條第3項關於施用毒品者所謂「3年後再犯」係何所指
    之立法真諦。除檢察官優先適用第24條命附條件緩起訴處分
    處遇（不論幾犯，亦無年限）外，對於施用毒品初犯者，應
    適用第20條第1項、第2項為機構內之觀察、勒戒或強制戒治
    ；若於上開機構內處遇執行完畢釋放後，於「3年內再犯」
    者，依第23條第2項規定，應依法追訴；倘於「3年後再犯」
    自應再回歸到傳統醫療體系機構內重為觀察、勒戒或強制戒
    治之治療。是對於戒除毒癮不易者，唯有以機構內、外處遇
    及刑事制裁等方式交替運用，以期能控制或改善其至完全戒
    除毒癮。綜上，對於毒品條例第20條第3項及第23條第2項所
    謂「3年後（內）再犯」，自應跳脫以往窠臼，以「3年」為
    期，建立「定期治療」之模式。其規定中所謂「3年後再犯
    」，只要本次再犯（不論修正施行前、後）距最近1次觀察
    、勒戒或強制戒治執行完畢釋放，已逾3年者，即該當之，
    不因其間有無犯第10條之罪經起訴、判刑或執行而受影響等
    旨。（最高法院109年度台上大字第3826號裁定、109年度台
    上字第3826號判決意旨參照）。
四、經查：被告未曾接受觀察、勒戒或強制戒治處分，雖其前因
    於100 年12月19日施用第二級毒品，經臺灣臺北地方檢察署
    （下稱北檢）檢察官於101 年3 月26日以101 年度毒偵字第
    176 號為附命緩起訴，並於101 年4 月18日確定，緩起訴期
    間自101 年4 月18日起至103 年4 月17日止，戒癮治療期間
    為1 年，嗣因其於緩起訴期間內再次施用第二級毒品，經北
    檢檢察官於102 年1 月18日以102 年度撤緩字第3 號撤銷上
    開緩起訴，並就該次施用毒品犯行，以102 年度撤緩毒偵字
    第52號聲請簡易判決處刑，此有北檢檢察官101 年度毒偵字
    第176 號緩起訴處分書、102 年度撤緩字第3 號撤銷緩起訴
    處分書、102 年度撤緩毒偵字第52號聲請簡易判決處刑書及
    本院被告前案紀錄表在卷可稽，足認被告未完成戒癮治療，
    即無從與觀察、勒戒等處遇已執行完畢等同視之，復因被告
    涉犯本案施用第一、二級毒品犯行前，未曾接受觀察、勒戒
    等處遇，參酌前揭所述，仍應依修正後之毒品危害防制條例
    第20條第3 項、現行第24條等規定，由檢察官依職權裁量是
    否向法院聲請觀察、勒戒或給予附命完成戒癮治療緩起訴處
    分之機會，檢察官逕予提起公訴，即屬起訴程序違背規定，
    且無從補正，自應諭知不受理判決。檢察官提起本案上訴，
    指摘原判決諭知公訴不受理有適用法律之違誤，為無理由，
    應予駁回，並不經言詞辯論為之。
據上論斷，應依刑事訴訟法第368條、第372條、第373條，判決
如主文。
中　　華　　民　　國　　110 　年　　2　　月　　 24　　日
                  刑事第十六庭  審判長法　官  葉騰瑞
                                      法　官  陳芃宇
                                      法　官  莊明彰
以上正本證明與原本無異。
不得上訴。
                                      書記官  蘇佳賢
中　　華　　民　　國　　110 　年　　2 　　月　　24　　日